【裁判字號】    95,重訴,66
【裁判日期】    951031
【裁判案由】    分割共有物
【裁判全文】
臺灣臺南地方法院民事判決              95年度重訴字第66號
原      告  午○○
訴訟代理人  陳文卿律師
複 代理 人  何建宏律師
被      告  己○○
            庚○○
            乙○○
                        號
            巳○○
                        樓
            辰○○
                        1號4.
兼
訴訟代理人  丑○○
被      告  戊○○
                        11號.
前二人共同
訴訟代理人  子○○
被      告  丁○○
                        樓
            辛○○
                        8號
            壬○○
                        之10.
            丙○○
                        號
            寅○○
            卯○○
            癸○○
上列當事人間請求分割共有物事件，經本院於民國95年10月17日
言詞辯論終結，判決如下：
    主  文
被告寅○○、卯○○、癸○○應就其被繼承人甲○○所有坐落台
南縣新營市○○段二九六地號、地目建、面積二七三八平方公尺
，應有部分二十四分之一土地，辦理繼承登記。
兩造共有坐落台南縣新營市○○段二九六地號、地目建、面積二
七三八平方公尺土地，應分割如附圖所示：編號二九六部分面
積一一九一平方公尺分歸原告取得；編號二九六部分面積七九
點四○平方公尺分歸被告丑○○取得；編號二九六部分面積七
九點四○平方公尺分歸被告辰○○取得；編號二九六部分面積
七九點四○平方公尺分歸被告巳○○取得；編號二九六部分面
積七九點四○平方公尺分歸被告戊○○取得；編號二九六部分
面積七九點四○平方公尺分歸被告丁○○取得；編號二九六部
分面積一三二點三三平方公尺分歸被告己○○取得；編號二九六
部分面積一三二點三三平方公尺分歸被告庚○○取得；編號二
九六部分面積一三二點三四平方公尺分歸被告乙○○取得；編
號二九六部分面積九九點二五平方公尺分歸被告辛○○取得；
編號二九六部分面積九九點二五平方公尺分歸被告寅○○、卯
○○、癸○○共同取得，並保持公同共有關係；編號二九六部
分面積九九點二五平方公尺分歸被告壬○○取得；編號二九六
部分面積九九點二五平方公尺分歸被告丙○○取得；編號二九六
部分面積三五六平方公尺由兩造按原應有部分之比例保持共有
。
訴訟費用由兩造依附表所示應有部分之比例負擔。
    事  實  及  理  由
一、本件被告丁○○、癸○○未於言詞辯論期日到場，被告乙○○、寅○○、卯○○未於最後言詞辯論期日到場，核均無民
    事訴訟法第386條所列各款情形，爰依原告之聲請，由其一
    造辯論而為判決。
二、原告起訴主張：坐落台南縣新營市○○段296地號、地目建
    、面積2738平方公尺之土地（下稱系爭土地）為兩造所共有
    ，原告應有部分2分之1、被告己○○應有部分18分之1、被
    告庚○○應有部分18分之1、被告乙○○應有部分18分之1、
    被告巳○○應有部分30分之1、被告辰○○應有部分30分之1
    、被告丑○○應有部分30分之1、被告戊○○應有部分30分
    之1、被告丁○○應有部分30分之1、被告辛○○應有部分24
    分之1、被告壬○○應有部分24分之1、被告丙○○應有部分
    24分之1、被告寅○○、卯○○、癸○○公同共有應有部分2
    4分之1（即被繼承人甲○○應有部分）。復兩造對於系爭土
    地並無不得分割之約定，且系爭土地依物之使用目的，亦無
    不得分割之情形，因兩造人數眾多，就分割方法各有主張，
    雖經多次協調，仍不能達成分割之協議。又系爭土地共有人
    甲○○業於民國93年1月21日死亡，由其子女即被告寅○○
    、卯○○、癸○○三人繼承，然被告寅○○、卯○○、癸○○迄未就系爭土地應有部分辦理繼承登記，為分割之必要，
    爰提起本件訴訟，請求被告寅○○、卯○○、癸○○應就被
    繼承人甲○○所有系爭土地應有部分24分之1辦理繼承登記
    後，就系爭土地訴請分割。為此，爰依民法第824條第2項規
    定，提起本件訴訟。並聲明：如主文第1、2項所示。
三、被告丁○○、癸○○未於言詞辯論期日到場爭執，亦未提出
    任何書狀作何聲明或陳述。被告乙○○、寅○○、卯○○於
    最後言詞辯論期日未到庭，據被告乙○○前次到庭陳稱：同
    意系爭土地分割，並依原告主張如附圖所示之分割分案進行
    分割等語，被告寅○○、卯○○於履勘期日到庭。其餘被告
    陳稱：渠等均同意系爭土地分割，並依如附圖所示之分割方
    案進行分割等語。
四、原告主張系爭土地為兩造所共有，依其使用目的並無不能分
    割之情形，且兩造就系爭土地均無不能分割之約定，然迄今
    未能達成分割協議，又訴外人甲○○已於93年1月21日死亡
    ，由其子女即被告寅○○、卯○○、癸○○三人繼承等情，
    業據提出系爭土地登記謄本1份、地籍圖謄本1紙、戶籍謄本
    3紙、繼承系統表1紙等為證，被告丁○○、癸○○經合法通
    知未到庭爭執，其餘被告對此亦不加以爭執，復本件前經本
    院新營簡易庭以95年度營調字第8號事件進行調解，亦因調
    解不成立在案，是兩造就系爭土地確實無法達成協議分割無
    訛，堪信原告上開主張為真實。
五、按繼承人有數人時，在分割遺產前，各繼承人對於遺產全部
    為公同共有，民法第1151條定有明文。又按共有人中有於分
    割前死亡者，其繼承人因繼承，固於登記前已取得不動產物
    權，惟非經登記不得處分其物權，則在辦畢繼承登記前，其
    繼承人仍不得以共有人身分參與共有物之分割，但為求訴訟
    經濟起見，可許原告就請求繼承登記及分割共有物之訴合併
    提起，即以一訴請求該死亡之共有人之繼承人辦理繼承登記
    ，並請求該繼承人於辦理繼承登記後，與原告及其餘共有人
    分割共有之不動產（最高法院69年台上字第1012號判例、91
    年度台上字第832號判決意旨參照）。查被告寅○○、卯○○、癸○○為系爭土地共有人甲○○之繼承人，迄未就甲○○所遺系爭土地之應有部分24分之1辦理繼承登記，業如前
    述，揆諸前揭說明，原告於提起本件分割共有物訴訟時，合
    併請求被告寅○○、卯○○、癸○○應就甲○○於系爭土地
    應有部分24分之1之遺產辦理繼承登記，為有理由，應予准
    許。
六、按各共有人得隨時請求分割共有物，但因物之使用目的不能
    分割或契約訂有不分割之期限者，不在此限，民法第823條
    第1項定有明文。次按分割共有物之訴，係就有共有關係之
    共有物，以消滅共有關係為目的，予以分割，使共有人就共
    有物之一部分單獨取得所有權之形成訴訟。又按共有物之應
    有部分經實施查封後，共有人（包含執行債務人及非執行債
    務人）仍得依民法第824條規定之方法，請求分割共有物。
    惟協議分割之結果有礙執行效果者，對於債權人不生效力，
    至於裁判分割，係法院基於公平原則，決定適當之方法而分
    割共有物，自不發生有礙執行效果之問題，債權人即不得對
    之主張不生效力（最高法院69年度第14次民事庭會議決議、
    72年台上字第2642號判例意旨參照）。查系爭土地共有人丁○○之應有部分雖經其債權人聲請假扣押查封，惟裁判分割
    乃法院基於公平原則，決定適當之方法分割共有物，不發生
    有礙執行效果之問題，共有人之應有部分，經實施查封以後
    ，因裁判分割，其權利即集中於分割後之特定物，此為債務
    人原有權利在型態上之變更為查封效力所及，於假扣押亦無
    影響，是系爭土地予以分割，亦無違反土地法施行法第19條
    之1規定。
七、再按法院裁判分割共有物，須斟酌各共有人之利害關係，使
    用情形，共有物之性質及價值、經濟效用、符合公平經濟原
    則，其分割方法始得謂為適當。查「系爭土地為兩造所共有
    ，北邊臨道路（六米計畫道路），東、南、西邊皆與他人土
    地相鄰，系爭土地上東北側有平房兩棟，均為被告丑○○所
    有，其中一棟為住家，另一棟為『北極宮』，系爭土地中間
    部分有平房一棟，為被告許正雄所有，現閒置中，系爭土地
    東側有一磚造平房，為被告己○○、庚○○、乙○○共有，
    現亦閒置中，無居住使用，上開平房南側亦有磚造平房一棟
    ，被告午○○稱為第三人所有，現無居住使用，系爭土地其
    餘部分為空地，部分種植樹木，到場共有人均稱分割分案毋
    庸考慮地上物，待分割後自行協商返還」等情，經本院依職
    權會同兩造及台南縣鹽水地政事務所人員勘測屬實，有現場
    照片8張，並製有勘驗筆錄及囑託台南縣鹽水地政事務所人
    員繪製複丈成果圖存卷可考。又甲○○之繼承人即被告寅○○、卯○○、癸○○，迄今尚未辦理遺產分割，則依民法第
    1151條規定，被告寅○○等三人繼承甲○○對系爭土地應有
    部分24分之1應為公同共有。本件原告主張如附圖所示之分
    割方案，每人分得之土地均面臨由全體共有人按其應有部分
    繼續保有共有之巷道，並除原告外，被告每人分得之土地形
    狀大致相同，均屬方正完整，地理位置進出甚為方便，無礙
    於分割後土地之利用及通行，且到庭被告均同意此方案，本
    院審酌兩造應有部分之比例所占之面積、系爭土地之地形、
    各共有人目前使用現狀、對外通行道路之便利性、分割後之
    經濟利益，及尊重全體共有人之意願，認系爭土地依附圖所
    示之分割方法而為分割，符合系爭土地分割之整體效益及共
    有人全體之利益，應屬公平、正當。
八、綜上所述，兩造於系爭土地並無不為分割之特約，又無不能
    分割之情事，惟因兩造就分割方法無法達成協議，則原告訴
    請裁判分割系爭土地，亦無不合。從而，本院依系爭土地之
    性質，斟酌其使用現狀及全體共有人之意願，並兼衡分割後
    之經濟效用暨全體共有人之利益等一切情狀，認如附圖所示
    ：編號296部分面積1191平方公尺分歸原告取得；編號296
    部分面積356平方公尺由兩造按原應有部分之比例保持共
    有，以為出入之巷道；編號296部分面積79.40平方公尺分
    歸被告丑○○取得；編號296部分面積79.40平方公尺分歸
    被告辰○○取得；編號296部分面積79.40平方公尺分歸被
    告巳○○取得；編號296部分面積79.40平方公尺分歸被告
    戊○○取得；編號296部分面積79.40平方公尺分歸被告丁○○取得；編號296部分面積132.33平方公尺分歸被告己○○取得；編號296部分面積132.33平方公尺分歸被告庚○○取得；編號296部分面積132.34平方公尺分歸被告乙○○取得；編號296部分面積99.25平方公尺分歸被告辛○○取得；編號296部分面積99.25平方公尺分歸被告寅○○
    、卯○○、癸○○公同共有取得（即被繼承人甲○○部分）
    ；編號296部分面積99.25平方公尺分歸被告壬○○取得；
    編號296部分面積99.25平方公尺分歸被告丙○○取得。較
    為符合土地分割之經濟效用及共有人全體之利益，堪認係適
    當、公允之分割方法。從而，原告請求被告寅○○、卯○○
    、癸○○應就其繼承甲○○部分辦理繼承登記後，分割兩造
    共有之系爭土地，為有理由，應予准許，爰判決如主文第1
    項、第2項所示。
九、本件係因共有物分割涉訟，由被告負擔訴訟費用顯失公平，
    爰依民事訴訟法第80條之1規定，由兩造即全體共有人依系
    爭土地應有部分之比例負擔訴訟費用如主文第3項所示。
十、據上論結，本件原告之訴為有理由，依民事訴訟法第385條
    第1項前段、第78條、第80條之1、第85第1項但書、第2項，
    判決如主文。
中    華    民    國    95    年    10    月    31    日
                  民事第二庭    法  官  洪榮家
以上正本係照原本作成。
如對本判決上訴，須於判決送達後20日內向本院提出上訴狀。
中    華    民    國    95    年    10    月    31    日
                                書記官  吳信助
附表：
┌──┬──────┬──────┬──────────┐
│編號│  姓  名    │土地應有部分│應負擔訴訟費用之比例│
├──┼──────┼──────┼──────────┤
│一  │午○○      │2分之1      │2分之1              │
├──┼──────┼──────┼──────────┤
│二  │己○○      │18分之1     │18分之1             │
├──┼──────┼──────┼──────────┤
│三  │庚○○      │18分之1     │18分之1             │
├──┼──────┼──────┼──────────┤
│四  │乙○○      │18分之1     │18分之1             │
├──┼──────┼──────┼──────────┤
│五  │巳○○      │30分之1     │30分之1             │
├──┼──────┼──────┼──────────┤
│六  │辰○○      │30分之1     │30分之1             │
├──┼──────┼──────┼──────────┤
│七  │丑○○      │30分之1     │30分之1             │
├──┼──────┼──────┼──────────┤
│八  │戊○○      │30分之1     │30分之1             │
├──┼──────┼──────┼──────────┤
│九  │丁○○      │30分之1     │30分之1             │
├──┼──────┼──────┼──────────┤
│十  │辛○○      │24分之1     │24分之1             │
├──┼──────┼──────┼──────────┤
│十一│壬○○      │24分之1     │24分之1             │
├──┼──────┼──────┼──────────┤
│十二│丙○○      │24分之1     │24分之1             │
├──┼──────┼──────┼──────────┤
│十三│寅○○、許慶│24分之1     │連帶負擔24分之1     │
│    │瑞、癸○○  │            │                    │
└──┴──────┴──────┴──────────┘


司法院資訊處製作；財團法人民間司法改革基金會備份。
